---
title: "Correção da Prova 1"
author: "Rafael Stern"
date: "October 2, 2018"
output: html_document
---

1. Um dado de quatro faces é arremessado duas vezes.
Considere que $X$ é a soma dos resultados obtidos
em cada lançamento. Determine 
$f_{X}(x)$, $F_{X}(x)$ e $\mathbb{V}[X]$.

*Solução*:

a. Se denotarmos por $X_1$ o resultado do primeiro dado,
$X_2$ o resultado do segundo dado e definimor
$X = X_1 + X_2$, então obtemos as seguintes possibilidades:

```{r echo = FALSE, message = FALSE, warning = FALSE}
library(tidyverse)
library(DT)
x1 = rep(1:4, 4)
x2 = rep(1:4, each = 4)
data = tibble(x1 = x1, x2 = x2) %>% 
  mutate(x = x1 + x2)
datatable(data)
```

Com as possibilidades são equiprováveis,
a densidade de $X$ é dada por:

```{r echo = FALSE, message = FALSE, warning = FALSE}
densidade = data %>%
  group_by(x) %>% 
  summarise(contagem = n(), P = n()/16)
datatable(densidade)
```

b. Assim,

$$
 \begin{align*}
  F_{X}(x) = \mathbb{P}(X \leq x)
  &= \begin{cases}
   0 & \text{, se } x < 2 \\
   0.0625 & \text{, se } 2 \leq x < 3 \\
   0.1875 & \text{, se } 3 \leq x < 4 \\
   0.3750 & \text{, se } 4 \leq x < 5 \\
   0.6250 & \text{, se } 5 \leq x < 6 \\
   0.8125 & \text{, se } 6 \leq x < 7 \\
   0.9375 & \text{, se } 7 \leq x < 8 \\
   1 & \text{, se } x \geq 8 \\
  \end{cases}
 \end{align*}
$$

c. Finalmente, note que:
$$
\begin{align*}
 \mathbb{V}[X_i] 
 &= \mathbb{E}[X_i^2] - \mathbb{E}[X_i]^2 \\
 &= \frac{1^2+2^2+3^2+4^2}{4} - \left(\frac{1+2+3+4}{4}\right)^2 \\
 &= \frac{20}{16} = 1.25 \\
 \mathbb{V}[X]
 &= \mathbb{V}[X_1 + X_2] \\
 &= \mathbb{V}[X_1] + \mathbb{V}[X_2] = 2.5
\end{align*}
$$

2. Se $X$ é tal que $f_{X}(x) = cx \mathbb{I}(1 \leq x \leq 2)$,
determine $c$, $\mathbb{P}(X \leq 1.25 \cup X \geq 1.75)$ e $M_{X}(t)$.

*Solução*:

a.

$$
 \begin{align*}
  1 = \mathbb{P}(X \in \mathbb{R})
  &= \int_{-\infty}^{\infty}f_{X}(x)dx \\
  &= \int_{-\infty}^{\infty}cx \mathbb{I}(1 \leq x \leq 2)dx \\
  &= c \int_{1}^{2} x dx \\
  &= \frac{cx^2}{2}\bigg|_{1}^{2} = \frac{c}{2}(2^2-1) = \frac{3c}{2}
 \end{align*}
$$
Juntando os lados esquerdo e direito da equação,
obtemos $1 = \frac{3c}{2}$, isto é $c = \frac{2}{3}$.

b. Note que

$$
 \begin{align*}
  \mathbb{P}(X \leq 1.25 \cup X \geq 1.75)
  &= 1- \mathbb{P}(1.25 < X < 1.75) \\
  &= 1- \int_{1.25}^{1.75}f_{X}(x)dx \\
  &= 1- \int_{1.25}^{1.75} \frac{2x}{3} dx \\
  &= 1- \frac{x^2}{3}\bigg|_{1.25}^{1.75} = 1-\frac{1.75^2 - 1.25^2}{3}
 \end{align*}
$$

c. Finalmente,

$$
 \begin{align*}
  M_{X}(t)
  &= \mathbb{E}[\exp(tX)] \\
  &= \int_{-\infty}^{\infty} \exp(tx)f_{X}(x)dx \\
  &= \int_1^2 \frac{2x\exp(tx)}{3} \\
  &= \frac{2x\exp(tx)}{3t}\bigg|_1^2 - \int_1^2 \frac{2\exp(tx)}{3t} \\
  &= \frac{4\exp(2t)-2\exp(t)}{3t} - \frac{2\exp(tx)}{3t^2}\bigg|_1^2 \\
  &= \frac{4\exp(2t)-2\exp(t)}{3t} - \frac{2(\exp(2t)-\exp(t))}{3t^2}
 \end{align*}
$$

3. Considere que $X_1, \ldots, X_n$ são
variáveis independentes e tais que
$f_{X_i}(x) = \mathbb{I}(0 \leq x \leq 1)$, isto é,
cada $X_i$ é uma variável uniforme em $[0,1]$.
Se $Z = \max(X_1,X_2,\ldots,X_n)$, determine
$F_{Z}(z)$ e $f_{Z}(z)$. 

*Solução*:

$$
 \begin{align*}
  F_{Z}(z) 
  &= \mathbb{P}(Z \leq z) \\
  &= \mathbb{P}(X_1 \leq z \cap \ldots \cap X_n \leq z) \\
  &= \prod_{i=1}^n \mathbb{P}(X_i \leq z) \\
  &= \prod_{i=1}^n F_{X_i}(z)
  = \begin{cases}
   0 & \text{, se } z \leq 0 \\
   z^n & \text{, se } 0 < z < 1 \\
   1 & z \geq 1
  \end{cases}
 \end{align*}
$$
Portanto,
$f_{Z}(z) = \frac{\partial F_{Z}(z)}{\partial z} = nz^{n-1}\mathbb{I}(0 < z < 1)$.

4. Considere que $\Omega = \{-1,0,1\}$,
$X(\omega) = \omega$ e
$Y(\omega) = \omega^2$.

 a. Determine $Cov[X,Y]$.
 b. $X$ e $Y$ são independentes?

*Solução*:

a. Note que $\mathbb{E}[X] = \frac{-1+0+1}{3} = 0$.
Também, $\mathbb{E}[Y] = \mathbb{E}[X^2] = \frac{2}{3}$.
Finalmente,
$\mathbb{E}[XY] = \mathbb{E}[X^3] = \frac{(-1)^3+0^3+1^3}{3} = 0$.
Conclua que:

$$
\begin{align*}
 Cov[X,Y] 
 &= \mathbb{E}[XY] - \mathbb{E}[X]\mathbb{E}[Y] = 0
\end{align*}
$$

b.

$$
 \begin{align*}
  \mathbb{P}(X = 0 \cap Y = 0)
  &= (X = 0 \cap X^2 = 0) = \frac{1}{3} \\
  \mathbb{P}(X = 0)\mathbb{P}(Y = 0) 
  &= \frac{1}{3} \cdot \frac{1}{3} = \frac{1}{9}
 \end{align*}
$$
Como $(X = 0 \cap Y = 0) \neq \mathbb{P}(X = 0)\mathbb{P}(Y = 0)$,
conclua que $X$ e $Y$ não são independentes.

5. Prove que $\mathbb{V}[X]=0$ se e somente se
existe $c$ tal que $\mathbb{P}(X=c)=1$.

*Solução*:

Se $\mathbb{P}(X=c)=1$, então 
$\mathbb{E}[X] = c$, 
$\mathbb{E}[X^2] = c^2$ e
$\mathbb{V}[X] = \mathbb{E}[X^2\mathbb{E}[X]^2=0$.

Por outro lado, se $\mathbb{V}[X]=0$, 
então $\mathbb{V}[X-\mathbb{E}[X]]=0$, isto é,
$\|X-\mathbb{E}[X]\|^2$. Conclua que
$X-\mathbb{E}[X] = 0$, isto é, $X = \mathbb{E}[X]$.
Portanto, $X$ é uma constante.
