---
title: "Visualização de Dados"
author: "Rafael B. Stern"
highlight: true
date: ""
output: html_document
type: book
weight: 30
bibliography: refs.bib
---

# Visualização de dados

Além da apresentação de medidas resumo,
também é possível resumir a informação
nos dados por meio de gráficos.
A seguir, discutimos alguns dos
principais gráficos usados.
Para ilustrar estes gráficos,
usaremos o banco de dados *iris* e
o banco de dados *adubo*.

```{r, message = FALSE, warning = FALSE}
library(tidyverse)
data(iris)
adubo = read.csv("./data/adubo.csv")

iris = as.tibble(iris)
adubo = as.tibble(adubo)
adubo$nitrato = as.factor(adubo$nitrato)
adubo$fosfato = as.factor(adubo$fosfato)
```

*Observação*: No **R**, em geral
existem muitas opções para
gerar o mesmo gráfico. A seguir,
mostraremos como gerar gráficos simples
usando as funções de base do **R** e,
também, gráficos mais elegantes,
usando o pacote *ggplot2*.
Mais informações sobre este pacote estão
disponíveis [aqui](http://material.curso-r.com/ggplot/).

## Visualizando uma variável

### Strip chart

O **strip chart** é um gráfico para uma variável
que é representado em um único eixo e é tal que,
cada ponto corresponde ao valor de uma observação.
Ainda que para poucas observações este gráfico
possa ser informativo, quando 
há muitas observações ele é de difícil interpretação.

No **R**, o strip chart pode ser obtido
pelo comando *stripchart()*.
Por exemplo, no banco de dados de adubos, obtemos:

```{r}
stripchart(adubo$efeito, xlab="efeito")
```

Por exemplo, note que
enquanto que 7 das 20 observações, 
estão concentradas próximo a 1.5,
as outras 13 estão 
dispersas ao redor de 5.
O gráfico levanta uma pergunta:
O que nestas 7 observações faz com
que o efeito da adubação nelas
seja tão menor do que 
o nas demais observações?

A utilidade do strip chart diminui
muito quando existem muitos observações,
uma vez que é difícil extrair informação quando
há muitos pontos agrupados.
A seguir, note como é difícil
interpretar um strip chart produzido
com 10.000 observações:

```{r}
normais = rnorm(10000)
stripchart(normais)
```

Em casos como o acima, é
necessário resumir 
as observações para obter informação.

### Bar plot e histograma

O **bar plot** e o **histograma** 
são gráficos que resumem uma variável mais
do que o strip chart.
Ao invés de apresentarem um ponto para cada observação,
estes gráficos indicam a frequência com que 
cada valor ocorre para uma variável.

O bar plot é usado para variáveis
qualitativas e quantitativas discretas.
Ele indica a contagem com que
cada valor ocorre para esta variável.
Para criar um barplot no **R**, 
utilizamos primeiramente o comando *table()*,
que conta o número de ocorrências para cada observação.
A seguir, a saída do comando table é
usada no comando *barplot()*, que exibe o gráfico.
Esta sequência é ilustrada para as espécies
do banco de dados iris, a seguir:

```{r}
contagens = table(iris$Species)
contagens
barplot(contagens, xlab = "espécie", ylab = "contagem")
```

Por sua vez, o histograma é
usado para variáveis quantitativas contínuas.
Nestas variáveis, não esperamos encontrar
duas observações que assumem o mesmo valor.
Assim, o bar plot é pouco informativo.
Uma alternativa é dividir os possíveis valores
em faixas e contar a quantidade de observações
em cada uma destas faixas.
O gráfico que indica estas faixas 
se chama histograma.
Este gráfico pode ser obtido no **R**
pelo comando *hist()*,
conforme ilustrado a seguir:

```{r}
hist(normais, xlab="valores", ylab="contagem")
```

Lembre que as 10.000 observações acima
foram usadas para ilustrar as
limitações do strip chart.
Ao contrário do strip chart, 
o histograma evidencia que
as observações estão concentradas
em torno de 0.

Às vezes o formato de ``degraus''
presente no histograma pode ser indesejável.
Neste caso, podemos exibir um gráfico de densidade,
que cria uma curva continua que suaviza 
os degraus do histograma.
Uma das vantegens desta curva é 
eliminar do histograma os vãos que
são gerados por  faixas sem observações.
A curva de densidade para 10.000 observações
é apresentada em vermelha e sobreposta 
ao histograma para estas observações
na figura a seguir:

```{r, message = FALSE, warning = FALSE}
dados = data.frame(var1 = normais)
ggplot(aes(x = var1), 
       data = dados) + 
geom_histogram(aes(y=..density..)) +
geom_density(color="red") +
xlab("valores") + ylab("densidade")
```

Às vezes, o histograma também não
resume suficientemente as observações.
Por exemplo, a figura abaixo apresenta
histogramas de efeito para 
adubos com e sem nitrato.
Como existe muita justaposição entre
os histogramas é difícil
comparar o efeito de cada adubo.

```{r, message = FALSE, warning = FALSE}
ggplot(aes(x =  efeito, color = nitrato),
       data = adubo) +
geom_histogram()
```

Para resolver este problema,
veremos a seguir um gráfico que
resume as observações ainda mais
que o histograma.

### Box plot

Um **box plot** [@Tukey1977] é 
um gráfico para visualizar 
uma única variável que
consiste em apresentar visualmente
5 medidas resumo.
Antes de descrever estas medidas,
é útil visualizar um boxplot.
A seguir, obtemos no **R** um
box plot para o comprimento das
sépalas no banco de dados *iris*:

```{r}
boxplot(iris$Sepal.Length, ylab = "Comprimento da sépala")
```

O box plot contém 5 traços principais.
O traço em negrito dentro do retângulo indicam
a mediana (Q2) das observações.
Os traços nos limites do retângulo indicam
o primeiro (Q1) e o terceiro (Q3) quartis.
Assim, observamos que cerca de 50\%
das observações estão dentro do retângulo e
que um valor típico para as observações é
representado pelo traço em negrito.
A seguir, lembre que o intervalo interquartílico
(IQR) é definido como $Q3-Q1$.
Definimos o limite superior (LS) e inferior (LI) como,
respectivamente, $LS=Q3+1.5*IQR$ e $LI=Q1-1.5*IQR$.
Os limites das linhas superior e inferior no boxplot
são, respectivamente, a maior observação menor que LS e
a menor observação maior que LI.
Esta é uma faixa de valores tal que seria improvável
obter uma observação fora dela.
Observações fora destes limites são representadas
no boxplot por asteriscos e são comumente chamadas de
"outliers".

Muitas vezes, é útil separar as observações em grupos e 
construir boxplots para cada um destes.
O exemplo a seguir, constrói boxplots para
o efeito do adubo quando separamos as observações
em 2 grupos: sem ou com nitrato.

```{r}
ggplot(aes(y = efeito, 
           x = nitrato, 
           color = nitrato), 
       data = adubo) + 
geom_boxplot()
```

Note que, ainda que a mediana no grupo com
nitrato seja ligeiramente superior à mediana
do grupo sem nitrato, a diferença entre 
estes valores é insignificante em relação
à variabilidade dos dados.
Esta conclusão é obtida visualmente vendo que
os retângulos vermelho e azul estão praticamente sobrepostos.
Este é um cenário em que esperamos que
não exista diferença nos efeitos dos
dois tipos de adubo.

Por outro lado, podemos separar as
observações nos grupos: sem e com fosfato.
Neste caso, obtemos as figuras:

```{r}
ggplot(aes(y = efeito, 
           x = fosfato,
           color = fosfato), 
       data = adubo) + geom_boxplot()
```

Neste caso, observe que a diferença entre
as medianas de cada grupo é grande em
relação à variabilidade dos dados.
Por exemplo, verificamos que 
os boxplots não tem sobreposição.
Neste caso, é razoável esperar que
os adubos com fosfato tenham um efeito maior
do que os adubos sem fosfato.

## Visualizando duas variáveis

### Scatter plot

Por vezes, estamos interessados em
visualizar a relação entre duas variáveis contínuas.
Neste caso, podemos designar um eixo para cada variável
e desenhar um ponto para cada observação.
Este tipo de gráfico é chamado de **scatter plot**.

No **R** é possível obter o scatter plot
usando o comando *plot()*.
A seguir, ilustramos este comando no
banco de dados *iris* usando como variáveis
o comprimento e largura das pétalas.

```{r}
plot(iris$Petal.Length, iris$Petal.Width,
     xlab="Comprimento da petala",
     ylab="Largura da petala")
```

Note que, em média,
quanto maior o comprimento da pétala,
maior será a sua largura.
Mais do que isso, parece haver
uma relação linear entre estas quantidades.
É possível ajustar uma reta que aproxima
esta relação linear entre as observações
usando o seguinte comando no **R**:

```{r}
ggplot(aes(x = Petal.Length , y = Petal.Width),
       data = iris) +
geom_point(color='blue') +
geom_smooth(method='lm', color = "red") +
xlab("Comprimento da petala") +
ylab("Largura da petala")
```

# Exercícios

1. Construa um boxplot para os dados: 
2.3, 2000, 0.1, 1.5, 0.3, 0.7, 0.2, 1.7 e 1.2.

2. Parece haver uma relação linear entre o
comprimento e largura das sépalas
no banco de dados *iris*? 

3. No banco de dados *iris*, parece
haver diferença entre o comprimento das sépalas
entre as 3 espécies observadas?

4. Uma pesquisadora mediu as alturas de $9$ indivíduos,
apresentadas a seguir:

```{r echo = FALSE, message = FALSE, warning = FALSE}
alturas = c(149, 163, 168, 169, 172, 173, 175, 180, 181)
print(alturas)
```

 a. Calcule a média e a variância das alturas.
 
 b. Verifique se há algum *outlier* neste
 banco de dados e descreva o significado
 deste termo.

5. Um pesquisador está interessado em estudar como 
varia o percentual de aproveitamento do petróleo em 
função da temperatura de alimentação do destilador.
Foram consideradas duas diferentes temperaturas 
(150 ou 300 graus Celsius) e uma amostra de tamanho $9$ 
para cada uma destas.

\begin{table}[h]
 \centering
 \begin{tabular}{|c|ccccccccc|}
  \hline
  Temperatura	& Dados & & & & & & & & \\
	\hline
	150 &	8.7 & 20.1 & 7.4 & 6.3 & 10.2 & 6.1 & 7.3 & 6.7 & 7.1 \\
  300 &	90.1 & 87.7 & 86.5 & 85.4 & 89.9 & 90.3 & 88.4 & 85.2 & 90.4 \\
  \hline
 \end{tabular}
\end{table}

 a. Indique uma medida de centralidade e 
 uma medida de dispersão para cada
 uma das temperaturas testadas e interprete-as.
	
 b. Esboce um boxplot para
 o aproveitamento de petróleo para 
 cada temperatura testada.
 Interprete os boxplots e compare
 a diferença entre os aproveitamentos
 para cada temperatura.

6. O boxplot indica a mediana e
o intervalo interquartílico de uma variável.
Quais são possíveis vantagens destas 
medidas de centralidade e variabilidade em
relação à média e ao desvio padrão?

# Referências 
