---
title: "Parâmetros e Intervalos de Confiança"
author: "Rafael B. Stern"
highlight: true
date: ""
output: html_document
type: book
weight: 70
bibliography: refs.bib
---

# Inferência estatística e parâmetros

A inferência estatística consiste em 
fazer afirmações sobre  características de
uma população a partir de amostras desta.
A partir deste ponto, estudaremos diversos
métodos de inferência estatística.

Para que seja possível fazer inferência estatística,
a probabilidade descreve como 
a amostra se relaciona com a população.
Por exemplo, podemos considerar
$10$ medições de um objeto com $15$ cm 
de comprimento usando uma régua cujo
desvio padrão é $0.5$ cm. Neste caso,
podemos denotar as $10$ observações por
$X_{1},\ldots,X_{10}$. Antes de realizá-las,
é razoável supor que sejam independentes e
tais que $X_{i} \sim N(15, 0.25)$.
A distribuição $N(15, 0.25)$ indica o comportamento
de uma hipotética população de infinitas medições do objeto.
Quando dizemos que $X_{i} \sim N(15, 0.25)$, 
indicamos que a $i$-ésima observação é 
um membro desta população.

Contudo, ao contrário do exemplo acima,
em geral não sabemos descrever perfeitamente 
a população que temos interesse.
Por exemplo, se estamos medindo um objeto,
em geral não sabemos qual é o seu comprimento.
Assim, se $X_{i}$ é uma observação do objeto
usando uma régua cujo desvio padrão é $0.5$ cm,
gostaríamos de dizer que 
$X_i$ segue uma distribuição normal com
desvio padrão de $0.5$ cm e média igual
ao comprimento do objeto.
Contudo, como o comprimento do objeto é desconhecido,
não é possível fazer diretamente esta afirmação.

Para solucionar este problema, utilizamos **parâmetros**.
Um parâmetro é uma quantidade desconhecida da população.
Por exemplo, no parágrafo anterior, 
o comprimento do objeto medido
seria um parâmetro, que poderíamos denotar por $\mu$.
Assim, as $10$ observações usando a régua,
$X_{1}, \ldots, X_{10}$ seriam tais que 
$X_{i} \sim N(\mu, 0.5)$.

# Intervalos de Confiança

Em algumas situações, desejamos criar 
um intervalo pequeno tal que
seja bastante plausível que 
o parâmetro esteja dentro dele.
A seguir, veremos formalmente como
operacionalizar este objetivo.
Estaremos interessados em construir 
um intervalo de confiança para $\mu$.

O primeiro passo consiste em observar que
um intervalo é constituído por
um limite inferior, $l_1(X)$, e 
um limite superior $l_2(X)$. Assim, 
construir o intervalos consiste em
escolher $l_1(X)$ e $l_2(X)$ baseados na amostra.
Para cumprir nossos objetivos, gostaríamos que
$l2(X)-l_1(X)$ fosse pequeno, ou seja,
o comprimento do intervalo fosse pequeno e,
antes de a amostra ser observada,
$P(l_1(X) < \mu < l_2(X))$ seja grande.
Em particular, fixaremos um $\alpha$ pequeno e
construíremos o intervalo de tal forma que
$P(l_1(X) < \mu < l_2(X)) = 1-\alpha$.
Após obtida a amostra, dizemos que
$[l_1(x),l_2(x)]$ é um intervalo de confiança 
$1-\alpha$ para $\mu$.

A seguir, veremos alguns exemplos de intervalo de confiança.

## Normal com variância conhecida

Considere que $X_{1},\ldots,X_{n}$ são
observações independentes e tais que 
$X_{i} \sim N(\mu,\sigma_0^2)$, onde
$\sigma_0^2$ é o desvio padrão conhecido
das observações. Gostaríamos de 
utilizar estas observações para determinar
$l_1(X)$ e $l_2(X)$ de tal forma que

$$
 P(l_1(X) \leq \mu \leq l_2(X)) 
 = 1-\alpha
$$
Para tal, note que $\bar{X} \sim N\left(\mu,\frac{\sigma_0^2}{n}\right)$ e,
portanto, decorre da padronização da distribuição normal que
$$
 \frac{\sqrt{n}(\bar{X}-\mu)}{\sigma_0}
 = \frac{\bar{X}-\mu}{\sqrt{\frac{\sigma_0^2}{n}}} 
 \sim N(0,1)
$$
Como $Z = \frac{\sqrt{n}(\bar{X}-\mu)}{\sigma_0}$ tem
distribuição normal padrão, podemos determinar 
$c_1$ e $c_2$ de tal forma que
$P(Z < c_1) = 0.5\alpha$ e $P(Z > c_2)=0.5\alpha$.
No **R**, o comando *qnorm*($\alpha$) determina o valor $z$,
tal que $P(Z < z) = \alpha$. Assim, as constantes $c_1$ e $c_2$
podem ser obtidas no **R**
por meio dos comandos *qnorm*($0.5\alpha$) e
*qnorm*($1-0.5\alpha$).
Concluímos que
$$
\begin{align*}
 P\left(qnorm(0.5\alpha) \leq \frac{\sqrt{n}(\bar{X}-\mu)}{\sigma_0} 
 \leq qnorm(1-0.5\alpha)\right) 
 &= 1-\alpha \\
 P\left(\frac{\sigma_0}{\sqrt{n}} qnorm(0.5\alpha) \leq (\bar{X}-\mu) 
 \leq \frac{\sigma_0}{\sqrt{n}} qnorm(1-0.5\alpha)\right)
 &= 1 - \alpha \\
 P\left(\bar{X} - \frac{\sigma_0}{\sqrt{n}} qnorm(1-0.5\alpha) \leq \mu 
 \leq \bar{X} - \frac{\sigma_0}{\sqrt{n}} qnorm(0.5\alpha) \right)
 &= 1 - \alpha
\end{align*}
$$
Portanto, se tomarmos 
$l_1(X) = \bar{X} - \frac{\sigma_0}{\sqrt{n}} qnorm(1-0.5\alpha)$ e
$l_2(X) = \bar{X} - \frac{\sigma_0}{\sqrt{n}} qnorm(0.5\alpha)$, então 
$[l_1(X),l_2(X)]$ é 
um intervalo de confiança $1-\alpha$ para $\mu$.

### Aplicação numérica

Considere que $X_{1},\ldots,X_{9}$ são independentes e
$X_i \sim N(\mu,1)$, Considere que
observamos que $\bar{X} = 8$ e
desejamos construir um intervalo de
confiança $95\%$ para $\mu$.
Neste caso, temos que $\alpha = 0.05$,
assim podemos obter as quantidades apropriadas
da distribuição normal e o intervalo de confiança
para $\mu$ da seguinte forma.

```{r}
 n = 9
 media = 8
 alpha = 0.05
 sigma = 1
 print(qnorm(1-0.5*alpha))
 l_1 = media - sigma/sqrt(n) * qnorm(1-0.5*alpha)
 print(l_1)
 print(qnorm(0.5*alpha))
 l_2 = media - sigma/sqrt(n) * qnorm(0.5*alpha)
 print(l_2)
```
Isto é, $[7.34, 8.65]$ é um intervalo
de confiança $95\%$ para $\mu$.

## Normal com variância desconhecida

Quando $X_1,\ldots,X_n$ são independentes e
$X_i \sim N(\mu, \sigma^2)$, sendo 
tanto $\mu$ quanto $\sigma$ desconhecidos,
não é possível construir o intervalo de confiança
da mesma forma que na seção anterior.

Neste caso, usamos o fato de que
$$
 \frac{\sqrt{n-1}(\bar{X}-\mu)}{S} \sim T_{n-1}
$$
onde $T_{n-1}$ designa uma 
distribuição $T_{n-1}$ de Student com 
$n-1$ graus de liberdade.
Notando que $P(T_{n-1} < qt(\alpha,n-1)) = \alpha$,
podemos obter por raciocínio análogo ao
desenvolvido na normal com variância conhecida que
$$
 P\left(\bar{X}-\frac{S}{\sqrt{n-1}}qt(1-0.5\alpha,n-1) 
 \leq  \mu \leq 
 \bar{X}-\frac{S}{\sqrt{n-1}}qt(0.5\alpha,n-1) \right) = 1
$$
Assim, se
$l_1(X) = \bar{X}-\frac{S}{\sqrt{n-1}}qt(1-0.5\alpha,n-1)$ e
$l_2(X) = \bar{X}-\frac{S}{\sqrt{n-1}}qt(0.5\alpha,n-1)$, então
$[l_1(X),l_2(X)]$ é um intervalo de confiança $1-\alpha$ para $\mu$.

## Interpretação

Intervalos de confiança são interpretados
incorretamente com frequência. Por exemplo,
considere que, antes que a amostra seja observada
temos $P(l_1(X) < \mu < l_2(X)) = 95\%$, e
com base na amostra calculamos $l_1(x) = 0.5$ e $l_2(x)=0.7$.
Dizemos que $[0.5, 0.7]$ tem coniança 95\% para $\mu$.
Também é comum que se interprete que, com probabilidade 95\%,
$\mu$ está em $[0.5,0.7]$. Contudo, 
está interpretação está **errada**!

Note que a probabilidade de 95\% no exemplo é
calculada antes de a amostra ter sido coletada.
Em outras palavras, podemos interpretar que,
se gerarmos vários bancos de dados independentes 
da mesma população, então $\mu$ pertencerá a 
cerca de 95\% dos intervalos gerados por
meio destes bancos de dados.
Contudo, após um particular banco de dados ser coletado,
ou $\mu$ está dentro do intervalo calculado ou não está.
A confiança de um particular intervalo gerado
não é a probabilidade de que o parâmetro pertença a ele.
Para corrobar a interpretação correta,
o código abaixo gera $10000$ bancos de dados
com $100$ observações normais de média $\mu=2$ e
desvio padrão $\sigma=4$ e calcula 
a proporção de bancos de dados em que $\mu$
pertence ao intervalo com confiança de $95\%$ obtido.

```{r}
mu = 2
sigma = 4
n = 100
num_experimentos = 10000
sucessos = 0
for(ii in 1:num_experimentos)
{
  dados = rnorm(n, mu, sigma)
  l1 = mean(dados) - sigma/sqrt(n) * qnorm(1-0.5*alpha)
  l2 = mean(dados) - sigma/sqrt(n) * qnorm(0.5*alpha)
  sucessos = sucessos + (mu > l1 & mu < l2)
}
sucessos/num_experimentos
```

# Exercícios

1. Defina e interprete intervalo de confiança
em suas próprias palavras.

2. Um experimentalista experiente realizou $9$ medições da
largura de um objeto usando um paquímetro. 
A média destas observações foi de $1.2 mm$.
O desvio padrão do experimentalista 
com o paquímetro é de $0.2 mm$.
Usando estas informações, construa intervalo com confiança
90\%, 95\% e 99\% para a largura do objeto.

3. No exemplo da normal com variância conhecida, obtemos
que o comprimento do intervalo de confiança é
$\frac{2\sigma_0 qnorm(1-0.5\alpha)}{\sqrt{n}}$.
Isto ocorre pois $qnorm(0.5\alpha)=1-qnorm(1-0.5\alpha)$.
Interprete $\sigma_0$, $\alpha$ e $n$ e 
como estas quantidades inluenciam no 
tamanho do intervalo de confiança.

4. O caso da normal com variância populacional conhecida é
um caso especial do caso da normal com variância populacional desconhecida.
Em particular, o intervalo de confiança obtido
para a variância populacional desconhecida é válido 
mesmo quando ela é conhecida. Apesar disso, é indesejável
usar este intervalo neste caso. Por quê?

5. Obtenha a linha de raciocínio completa para obter 
o intervalo de confiança no caso da normal com variância desconhecida.
