---
title: "Aula 7 - Intervalos de confiança"
author: "Rafael Izbicki e Rafael Bassi Stern"
date: ''
bibliography: ipaee.bib
output: html_document
---

Um pesquisador observa uma variável de uma
amostra independente de
uma determinada população. Por exemplo,
ele pode selecionar uma amostra aleatória
de pacientes com distúrbio de atenção e
medir o quanto tempo elas
concentram-se em uma determinada tarefa.
Considere que $X_i$ é o quanto tempo
o paciente $i$ se concentrou na tarefa.
Como vimos em aulas anteriores,
é comum supor que $X_i \sim N(\mu, \sigma^2)$,
isto é, o tempo deste paciente foi
obtido de uma população normal com
média populacional $\mu$ e
variância populaciona $\sigma^2$.

É comum que o pesquisador esteja interessado em
compreender melhor o valor da média populacional ($\mu$).
Isto é, dentre as pessoas com desvio de atenção
na população, o quanto tempo em média elas
conseguem concentrar-se na tarefa?
Vimos que a média amostral, $\bar{X}_n$, satisfaz

$$ \bar{X}_n \sim N\left(\mu, \frac{\sigma^2}{n}\right) $$
Assim, ainda que a média amostral, $\bar{X}_n$ e
a média populacional, $\mu$ sejam quantidades diferentes,
$\bar{X}_n$ torna-se "próximo" de $\mu$ quando
o tamanho da amostra, $n$, fica é grande.
Contudo, para cada $n$, 
o quão próximo $\bar{X}_n$ está de $\mu$?
Isto é, quais são os valores plausíveis para $\mu$?

Uma das maneiras de responder 
a esta pergunta é por meio de
um intervalo de confiança.
Um intervalo de confiança
para um parâmetro populacional é
um procedimento que,
para cada possível amostra observada,
determina um intervalo de valores
plausíveis para o parâmetro.
Ademais, dizemos que o procedimento tem
confiança $1-p$ se,
em infinitas réplicas independentes do experimento,
a frequência de réplicas em que
o parâmetro populacional está
dentro do intervalo gerado
pelo procedimento é $1-p$.

Por exemplo, considere o caso em que
$\bar{X}_n \sim N\left(\mu, \frac{\sigma^2}{n}\right)$.
Neste caso, sabemos pelas propriedades
da distribuição normal que

$$
\begin{align*}
 \mathbb{P}\left(\mu - 2\frac{\sigma}{\sqrt{n}} 
 \leq \bar{X}_n \leq \mu + 2\frac{\sigma}{\sqrt{n}}\right) &= 0.95 \\
 \mathbb{P}\left(\bar{X}_n - 2\frac{\sigma}{\sqrt{n}} 
 \leq \mu \leq \bar{X}_n + 2\frac{\sigma}{\sqrt{n}}\right) &= 0.95 \\
 \mathbb{P}\left(\mu \in 
 \left[\bar{X}_n - 2\frac{\sigma}{\sqrt{n}}; \bar{X}_n + 2\frac{\sigma}{\sqrt{n}} \right] \right) &= 0.95
\end{align*}
$$
Isto é, antes de observar a amostra,
acreditamos com probabilidade 0.95 que
$\mu$ estará no intervalo 
$IC(0.95) = \left[\bar{X}_n - 2\frac{\sigma}{\sqrt{n}}; \bar{X}_n + 2\frac{\sigma}{\sqrt{n}} \right]$.
Isto é, o procedimento que, para cada amostra observada, gera o intervalo 
$IC(0.95)$ tem confiança $0.95$ para $\mu$.
Neste contexto, acreditamos que 
$IC(0.95)$ gerará um intervalo de valores plausíveis para $\mu$.
Semelhantemente, se $z_{1-\alpha}$ é o $1-\alpha$ percentil
populacional de uma normal padrão, então
$IC(1-\alpha) = \left[\bar{X}_n - z_{1-\alpha}\frac{\sigma}{\sqrt{n}}; \bar{X}_n + z_{1-\alpha}\frac{\sigma}{\sqrt{n}} \right]$ é
um intervalo de confiança $1-\alpha$ para $\mu$.

Contudo, como a variância populacional, $\sigma$, 
raramente é conhecida é comum que o intervalo acima
seja substituído por uma aproximação
utilizando a variância amostral. 
Especificamente, temos que

$$
 \begin{align*}
  \mathbb{P}\left(\mu \in 
 \left[\bar{X}_n - 2\frac{S}{\sqrt{n}}; \bar{X}_n + 2\frac{S}{\sqrt{n}} \right] \right) &\approx 0.95
\end{align*}
$$
Isto é,
$\left[\bar{X}_n - 2\frac{S}{\sqrt{n}}; \bar{X}_n + 2\frac{S}{\sqrt{n}} \right]$
é um intervalo de confiança aproximadamente $0.95$ para $\mu$.

Por exemplo, considere o exemplo em que
$X_1,\ldots,X_{16} \sim N(\mu,\sigma^2)$ são
os tempos que cada paciente com desvio de atenção
concentrou-se em uma determinada tarefa.
Suponha que os seguintes valores foram observados:

```{r}
 n = 16
 x = round(rnorm(16, 10, 2), 2)
 x
```

Assim, podemos calcular a média e
variância amostrais:

```{r}
 media_amostral = mean(x)
 desvio_padrao_amostral = sd(x)
 round(media_amostral, 2)
 round(desvio_padrao_amostral, 2)
```

Portanto, o procedimento que vimos anteriormente
gerará o intervalo:

```{r}
 LI = media_amostral - 2 * desvio_padrao_amostral/sqrt(n)
 LS = media_amostral + 2 * desvio_padrao_amostral/sqrt(n)
 c(round(LI, 2), round(LS, 2))
```

Note que seria **falso** afirmar que, 
com probabilidade $0.95$, $\mu$ está entre
`r round(LI, 2)` e `r round(LS, 2)`.
A probabilidade de $0.95$ se refere
ao **procedimento** para gerar este intervalo e
não ao intervalo efetivamente gerado.
Dizemos apenas que 
[`r round(LI, 2)`; `r round(LS, 2)`] tem
confiança $0.95$ para $\mu$ e
interpretamos que estes são valores
plausíveis para o tempo médio que
a população de pacientes com desvio de atenção
concentra-se na tarefa proposta.

# Exercícios

1. Considere que $X_1, \ldots, X_n$ é
   uma amostra independente tal que
   $X_i \sim N(\mu, \sigma^2)$.
   Construa um intervalo de confiança
   aproximadamente $0.95$ quando
   a amostra observada é:

```{r}
  x = round(rnorm(9, 4, 1), 2)
  x
```

2. A variância populacional de uma determinada variável normal é $25$.
   Determine o tamanho da amostra independente que
   é necessário para que o intervalo de confiança de $95\%$ para
   a média populacional tenha comprimento 1.

3. Sabendo que $99\%$ da probabilidade da 
   distribuição normal está entre
   $\mu - 2.58\sigma$ e $\mu + 2.58\sigma$,
   construa um intervalo de confiança $99\%$ baseado
   na média amostral de uma amostra independente normal.
   Aplique este intervalo aos dados do exercício 1.

4. O tempo médio de sobrevida para pacientes com câncer 
   que usam o remédio $A$ é de 5 anos.
   Um pesquisador administrou o remédio $B$ a
   uma amostra de $16$ pacientes e observou que,
   nesta amostra, o tempo médio
   médio de sobrevida foi $5.5$ anos.
   Também, o desvio padrão da amostra foi de $2$ anos.
   Com base nestes dados, compare a eficácia
   dos remédios $A$ e $B$.

5. Um pesquisador aprendeu incorretamente que,
   quanto maior a confiança de um intervalo,
   melhor ele é. Assim, ele pediu que
   você construa um intervalo de confiança
   com confiança $0.999999999$. Explique
   um possível problema deste intervalo de confiança.
