---
title: 'Aula 1 - Construção de bancos de dados'
author: "Rafael Izbicki e Rafael Bassi Stern"
date: '2018-08-09'
bibliography: ipaee.bib
output: 
  html_document:
    toc: true
    number_sections: true
editor_options: 
  chunk_output_type: console
---

# Software para análise de dados.

- Neste curso, usarei o software **R** para
realizar a análise de dados.

- O **R** pode ser baixado por exemplo,
[neste site](https://vps.fmvz.usp.br/CRAN/).
**Atenção**: No Windows, para instalar o R é necessário
rodar o instalador em modo administrador.

- O software **Rstudio** torna o uso do **R** 
ainda mais simples. O **Rstudio** pode ser
baixado gratuitamente 
[neste site](https://www.rstudio.com/products/rstudio/download/).
**Atenção**: Para instalar o **RStudio**,
é necessário ter instalado antes o **R**.

- Mais informação sobre a instalação destes softwares
pode ser obtida [neste site](http://material.curso-r.com/instalacao/).

- Dúvidas sobre o **R** poderão ser tiradas em classe.
Contudo, os primeiros passos para usar o **R** podem ser 
encontrados [aqui](http://material.curso-r.com/import/) e 
[aqui](http://material.curso-r.com/rbase/).
Referências mais avançadas estão 
[aqui](http://r4ds.had.co.nz/) e
[aqui](https://adv-r.hadley.nz/).

# Elementos da análise estatística

- A **população** é um conjunto de elementos sobre os quais temos interesse. 
Por exemplo, se considerarmos as eleições presidencias brasileiras,
a população é o conjunto de brasileiros com título de eleitor.

- Para aprendermos sobre a população, é comum que observemos
as características de um subconjunto de seus elementos.
Este subconjunto é chamado de **amostra**.
Cada elemento da amostra é chamado de **unidade amostral**.
No exemplo da eleição, podemos entrevistar indivíduos
a respeito da sua intenção de voto.
Neste caso, a amostra é o conjunto de indivíduos entrevistados e
cada indivíduo entrevistado é uma unidade amostral.

- Em estudos, observamos características de cada unidade amostral.
Chamamos estas características de **variáveis**.
No exemplo da eleição, possíveis características seriam
a intenção de voto e o estado de domicílio de cada eleitor.

- Um **banco de dados** é uma estrutura em que 
guardamos as observações das características de cada unidade amostral.

- Um **banco de dados Tidy (arrumado)** [@Wickham2014]
é um banco de dados em formato de matriz em que 
cada linha corresponde a uma unidade amostral,
cada coluna corresponde a uma variável, e 
a posição na intersecção entre a linha "i" 
e a coluna "j" corresponde à observação da variável "j" para
a unidade amostral "i".
Como regra geral, anote todas as variáveis que 
foram observadas para cada unidade amostral.
Em geral, é mais fácil remover uma variável inútil 
do banco de dados do que adicionar 
uma nova variável que foi esquecida.

- Um **dicionário** é um conjunto de verbetes e descrições que
indicam o significado de cada variável em um banco de dados e
os possíveis valores que esta variável pode assumir.
Como o experimentalista que coleta os dados e 
os analista de dados podem ser pessoas diferentes,
o dicionário é uma ferramenta essencial para
facilitar a comunicação entre eles.

**Atenção**: Para que um banco de dados seja útil, 
aquele que o compila deve especificar de **antemão**
os possíveis valores que cada variável pode assumir e
se ater a estes valores. Por exemplo, digamos que 
uma variável seja o "número de bactérias observados na urina".
Observações como "2", "4" e "7" são números e
estão dentro das especificações.
Por outro lado, seria prejudicial anotar no banco de dados
"5, mas também observei uma estrutura que pode ou não ser uma bactéria adicional".
A inserção de texto em uma variável que deveria ser um número
quebra padrões e torna muito mais difícil a análise do banco de dados.

## Exemplo de elementos da análise estatística

Em 1936, Edgar Anderson coletou informações 
sobre flores pertencentes a três espécies do gênero Iris
(*Iris setosa*, *Iris virginica* e *Iris versicolor*).
Os dados estão disponíveis em [@Anderson1936].
Neste caso, consideramos como população
o conjunto de todas as flores de cada uma das três espécies.
A amostra é o conjunto de flores que 
foram observadas e registradas por Anderson.
As variáveis anotadas foram o tamanho em centímetro das
sépalas e das pétalas das flores.
Observe, a seguir, uma representação Tidy das
primeiras 10 unidades amostrais no
banco de dados obtido por Anderson:

```{r, message = F, warning = F}
require(tidyverse)
data(iris)
iris = as.tibble(iris)
print(iris)
```

Para complementar este banco dados, podemos
escrever um dicionário como:

- **Sepal.length**: Comprimento em centímetros da sépala. 
- **Sepal.width**: Largura em centímetro da sépala.
- **Petal.length**: Comprimento em centímetros da pétala. 
- **Sepal.width**: Largura em centímetro da pétala.
- **Species**: Espécie da unidade amostral.
Pode assumir os valores "setosa", "versicolor" ou "virginica".


# Estatística descritiva vs Estatística inferencial

- Análise **descritiva**: 
    - tem como objetivo 
descrever a amostra observada (i.e., os dados coletados).
    - média, mediana, desvio-padrão, gráficos, ...
    - não há incertezas
- Análise **inferencial**
    - com base em uma *amostra*, fazer afirmações sobre uma *população*
    - *probabilidade*: linguagem usada para descrever incertezas; liga amostras a populações 


# Tipos de variáveis

É comum dividirmos as variáveis em 4 categorias.
Estas categorias são úteis para entendermos que 
tipos de análise podemos fazer em cada variável.
Para construir estas categorias, primeiramente
dividimos as variáveis em **qualitativas** ou **quantitativas**.
Enquanto variáveis quantitativas são números,
variáveis qualitativas não o são.
Por exemplo, peso é uma variável quantitativa e
fruta favorita é uma variável qualitativa.

Por sua vez, as variáveis qualitativas e quantitativas
podem ser divididas em categorias mais finas.
Variáveis qualitativas podem ser
**nominais** ou **ordinais**.

- Variáveis **nominais**: 
Assumem como valores nomes próprios, 
não havendo estrutura entre 
os possíveis valores assumidos por elas.
Por exemplo, fruta favorita entre 
"manga", "goiaba" e "pera" é
uma variável nominal.

- Variáveis **ordinais**: 
Existe uma ordem entre os possíveis valores assumidos 
por estas variáveis.
Por exemplo, em uma pesquisa de satisfação,
clientes podem escolher entre as categorias:
"insatisfeito", "satisfeito" e "muito satisfeito".
Existe uma ordem entre estes valores, dado que
"insatisfeito" é menos satisfeito que "satisfeito" que,
por sua vez, é menos satisfeito que "muito satisfeito".

Variáveis quantitativas podem ser dividas em
**discretas** ou **contínuas**:

- Variáveis **contínuas**:
Assumem como valores números tal que,
entre dois possíveis valores, 
sempre é possível observar um outro.
Um típico exemplo é o "peso".
Por exemplo, é possível observar um peso 
de 1kg e de 2kg. Entre esses dois valores,
há o valor de 1.5kg. Por sua vez,
entre 1kg e 1.5kg há 1.25kg, 
e assim por diante.

- Variáveis **discretas**: 
São variáveis que não são contínuas.
Por exemplo,
o número de bactérias em uma substância
pode assumir os valores "0", "1", "2", etc.
Não há nenhum possível valor entre "0" e "1"
ou entre "1" e "2". Assim,
esta variável é discreta.

Estas categorias nem sempre são óbvias e
podem depender do uso que é
dado para cada variável. Por exemplo,
ainda que seja comum considerarmos peso
como uma variável contínua, o
instrumento de medição pode 
observar apenas um número finito de algarismos.
Assim, pode fazer sentido considerar 
o peso como variável discreta.
Mesmo assim, é mais comum considerarmos o
peso como variável contínua, pois
esta abstração é útil.

# Dicas para construir bancos de dados

- Os dados de uma determinada variável devem sempre se manter na mesma medida de mensuração
- Não se deve colocar no campo dos dados a medida de mensuração; essa deverá constar no dicionário do banco de dados.
- Use sempre o mesmo padrão para as variáveis quantitativas (ex: nada de “Masculino”, “Masc.”, “masculino”)
- Deixe um espaço em branco para indicar valores faltantes

# Lendo um banco de dados no R

```{r,eval=FALSE}
require(tidyverse)
dados <- read_excel("iris.xlsx")
```


# Exercícios

1. No banco de dados de flores de Anderson,
classifique o tipo de cada uma das variáveis.

2. Dentre uma população de alunos, observamos as
seguintes variáveis: intenção de voto nas eleições de 2018,
altura, peso, número de matrícula, filme favorito,
endereço de residência, coordenadas GPS do endereço de residência,
média final nas matéria do semestre passado,
data de nascimento e grau de satisfação com cursos realizados.
Classifique cada uma das variáveis de acordo com seu tipo.

3. O banco de dados a seguir está "Tidy"? Por quê?

```{r, message = F, warning = F}
db = tibble(pais = c("Brasil", "Brasil", "Canada", "Canada"),
            tipo = c("populacao", "territorio", "populacao", "territorio"),
            valor = c(207.7, 8.514, 36.2, 9.984))
print(db)
```

# Referências
