---
title: "Aula 8 - Testes de hipótese"
author: "Rafael Izbicki e Rafael Bassi Stern"
date: ''
bibliography: ipaee.bib
output: html_document
---

# Conceitos de testes de hipótese

Em uma amostra, observa-se uma variável
$X_1, \ldots, X_n$ independentes e tais que
$X_i \sim N(\mu, \sigma^2)$.
É comum que desejemos testar
hipóteses científicas a respeito
da população. Por exemplo,
a variável medida poderia ser
o peso em uma amostra de ovelhas
obtidas de uma determinada fazenda.
Se o peso médio de ovelhas saudáveis é 100kg,
poderia-se ter interesse em testar
se o peso médio das ovelhas 
na fazenda inspecionada é de 100kg.
Em termos do modelo utilizado, isto
seria equivalente a testar se $\mu = 100$.
Também poderia-se testar
se o peso médio das vacas obtidas está
acima ou abaixo de 100kg. Isto é,
se $\mu > 100$ ou $\mu < 100$.

Note que no exemplo acima
as hipóteses são proposições sobre
parâmetros populacionais. Isto é,
são afirmações sobre quantidades que
não observamos. Neste sentido,
o desafio de testes hipóteses consiste em
obter conclusões a respeito de
quantidades que não observamos diretamente.
Neste sentido, é inevitável que um teste
leve a conclusões incorretas em alguns casos.
Contudo, podemos projetá-lo para que
a probabilidade de erro seja controlada.
Conceitualmente, existem 2 tipos de erros
que podem ocorrer, indicados abaixo:

```{r echo = FALSE}
library(DT)
erros = matrix("", nrow = 2, ncol = 2)
rownames(erros) = c("Hipótese verdadeira", "Hipótese falsa")
colnames(erros) = c("Não rejeitamos a hipótese", "Rejeitamos a hipótese")
erros[1,] = c("acerto", "erro tipo I")
erros[2,] = c("erro tipo II", "acerto")
datatable(erros, escape = FALSE, 
          options = list(dom = 't'))
```

Por convenção, os testes de hipótese que estudaremos
controlam a probabilidade de erro tipo I. Isto é,
controlam a probabilidade de
que rejeitemos a hipótese de interesse quando
ela é verdadeira. Como
a probabilidade de erro tipo I é controlada,
é razoável escolher a hipótese
de tal forma que este é o erro mais grave.
Por exemplo, considere que desejamos testar
se uma usina nuclear é segura.
A princípio, poderíamos testar a
hipótese de que a usina é segura ou
testar a hipótese de que a usina é insegura.
Contudo, (i) concluir que 
a usina é segura quando ela é insegura é
muito mais grave do que (ii) concluir que
a usina é insegura quando ela é segura.
Assim, tomaríamos (i) como sendo o erro tipo I.
A forma de obter este resultado é
tomar como hipótese que a usina é insegura.
Neste caso, o erro tipo I seria concluir que
a rejeitar que a usina é insegura (concluir que é segura)
quando ela é insegura. Observe que,
se tomássemos como hipótese a usina ser segura,
então o erro tipo I seria concluir que ela é
insegura quando ela é segura e, assim,
não obteríamos o resultado almejado.

A hipótese que será testada é comumente chamada
de hipótese nula. Também, a negação desta hipótese
é chamada de hipótese alternativa. Assim,
no exemplo da usina nuclear, a hipótese nula
é a de que a usina é insegura e
a hipótese alternativa é a de que a usina é segura.

Uma vez desenvolvidos os principais conceitos
de testes de hipótese, podemos apresentar
alguns testes que são comumente utilizados.

# Testes de hipótese para uma população

Considere que $X_1, \ldots X_n$ são independentes 
e tais que $X_i \sim N(\mu, \sigma^2)$ e
$\mu_0$ algum valhor conhecido. Algumas
hipótese comumente testadas são $\mu = \mu_0$,
$\mu > \mu_0$ e $\mu < \mu_0$. Assim, no
exemplo das ovelhas anteriormente discutido,
$\mu_0$ seria $100$. Nesta seção estudaremos
como testar como uma destas hipóteses.

## Teste bilateral

Considere que desejamos testar $\mu = \mu_0$.
Lembre que a média amostral, $\bar{X}$,
em geral assume valors próximos de $\mu$.
Assim, se a hipótese nula fosse verdadeira,
teríamos que $\bar{X}$ estaria próximo de $\mu_0$.
Em outras palavras, se $\bar{X}$ estiver 
longe de $\mu_0$, então teremos bons indícios
para rejeitar a hipótese nula. Dizer que
$\bar{X}$ está longe de $\mu_0$ pode ser
interpretado como $|\bar{X}-\mu_0| > k$,
para algum $k$ grande. Assim,
resta determinar qual $k$ é suficientemente grande
para que, sob a hipótese nula,
a probabilidade de $|\bar{X}-\mu_0| > k$ acontecer
seja baixa, isto é, a probabilidade do erro tipo I
seja pequena.

Para controlar esta probabilidade de erro,
utilizamos o Teorema do Limite Central
para constatar que
$\frac{\sqrt{n}(\bar{X}-\mu)}{S} \approx N(0,1)$.
Assim, se rejeitarmos a hipótese nula quando

$$
|\bar{X}-\mu| > \frac{2 \cdot S}{\sqrt{n}},
$$
então a probabilidade de erro tipo I será inferior a 5\%.
De forma mais geral, se $z_{1-0.5\alpha}$ é o
$1-0.5\alpha$ percentil da distribuição normal, 
então controlamos a probabilidade de erro tipo I
por $\alpha$ se rejeitarmos a hipótese nula quando
$|\bar{X}-\mu| > \frac{z_{1-0.5\alpha}S}{\sqrt{n}}$.

É importante notar que, ainda que historicamente
o controle do erro tipo I por 5\% tenha sido
considerado adequado e usado como padrão,
este nem sempre é o caso. Por exemplo,
considere o caso em que estamos testando se
uma usina nuclear é insegura. Neste caso,
controlar o erro tipo I en 5\% equivale
a concluir incorretamente que
uma usina nuclear é segura a
cada 20 usinas inseguras testadas. Semelhantemente,
se um juiz está testando
a hipótese de que um réu é inocente,
controlar o erro tipo I em 5\% equivale
a condenar 1 a cada 20 inocentes julgados.
Estes casos evidenciam que, ainda que
erros sejam inevitáveis num teste de hipótese,
talvez o controle de 5\% seja inadequado 
em muitas situações práticas.
Com base em quão grave é o erro tipo I em
relação ao erro tipo II,
vocês terão de decidir qual é o controle
adequado da probabilidade de cometer este erro.

## Testes unilaterais

### - $\mu > \mu_0$

Considere que desejamos testar $\mu > \mu_0$.
Sob a hipótese nula, esperamos que $\bar{X}$
assuma valores maiores ou iguais a $\mu_0$.
Assim, temos evidências contrários a este hipótese
quando $\bar{X}$ assume valores pequenos, isto é,
quando $\bar{X} < \mu_0 - k$. Semelhantemente
ao caso do teste bilateral, podemos utilizar
o Teorema do Limite Central para
concluir que controlamos o erro tipo I em 5\%
se rejeitarmos a hipótese nula quando

$$
\bar{X} < \mu_0 - \frac{1,64 \cdot S}{\sqrt{n}}.
$$

Note que, enquanto que o teste bilateral usa
a constante $2$, o teste unilateral usa
a constante $1,64$. Isto ocorre pois,
enquanto que o teste bilateral distribui 
a probabilidade de erro tipo I tanto para
valores pequenos quanto para valores grandes de $\bar{X}$,
o teste unilateral apresentado distribui a probabilidade
de erro tipo I apenas para valores pequenos de $\bar{X}$.
Assim, uma variedade maior de valores pequenos de $\bar{X}$
levam à rejeição de $\bar{X} < \mu_0$.

De forma mais geral, se quisermos controlar
a probabilidade de erro tipo I em $\alpha$,
então a hipótese nula é rejeitada quando
$\bar{X} < \mu_0 - \frac{z_{1-\alpha} \cdot S}{\sqrt{n}}$.

### - $\mu < \mu_0$

Para testarmos a hipótese $\mu > \mu_0$,
aplicamos um raciocínio espelhado àquele 
que empregamos para $\mu < \mu_0$. Assim,
controlamos a probabilidade de erro tipo I em 5\%
se rejeitarmos a hipótese quando

$$
\bar{X} > \mu_0 + \frac{1,64 \cdot S}{\sqrt{n}}.
$$
De forma mais geral, controlamos 
a probabilidade de erro tipo I em $\alpha$ se
rejeitarmos a hipótese nula quando
$\bar{X} > \mu_0 + \frac{z_{1-\alpha} \cdot S}{\sqrt{n}}$.

# Exercícios

1. Um juiz deseja testar se um réu é
inocente ou se ele é culpado por
cometer um determinado crime.
Para tal, contempla as hipóteses
"o réu é inocente" e
"o réu é culpado".
Argumente à luz dos conceitos
de testes de hipótese qual
hipótese deve ser testada.

2. Considere que o mesmo juiz decide que
é inaceitável condenar um inocente.
Assim, ele determina que a
probabilidade de condenar um réu quando
ele é inocente deve ser $0$.
Explique a este juiz possíveis problemas
que podem ocorrer ao tomar
uma probabildade de erro tipo I tão baixa.

3. Ainda no exemplo do juiz,
qual probabilidade de erro tipo I
você acredita que seja adequada?

4. A água de um rio é própria para
consumo se a concentração de uma
determinada substância tóxica for inferior a
$1 mg/L$. 16 amostras de água deste rio foram
tomadas e observou-se as seguintes 
concentrações da substância tóxica:

```{r echo = FALSE}
amostras = round(rnorm(16, 0.6, 0.2), 2)
print(amostras)
```

Determine qual hipótese deve ser testada
pelo pesquisador e aplique o teste adequado.
