---
title: "Prova"
author: "Rafael Bassi Stern"
date: ''
output: pdf_document
always_allow_html: yes
---

**Justifique todas as respostas**.
**Respostas sem justificativa serão anuladas.**

1. Um pesquisador deseja comparar
o serviço de atendimento de dois hospitais.
Para tal, obtém uma amostra aleatória de
$100$ indivíduos da população de interesse,
sendo $40$ homens e $60$ mulheres.

a. Considere que o pesquisador determinou
qual hospital atenderia cada paciente com base
no lançamento de uma moeda. Isto é,
pacientes em que o lançamento foi cara iriam
para o primeiro hospital e aqueles em que
foi coroa, iriam para o segundo hospital.
Defina validade e discorra se este estudo é válido.

b. Defina eficácia e indique um planejamento do experimento
que é mais eficaz do que aquele elaborado pelo pesquisador.

2. Uma pesquisadora desenvolveu o medicamento $A$ com
o intuito de reduzir a concentração de
uma determinada substância no sangue.
Para testar a efetividade do medicamento $A$,
aplicou ele a $4$ indivíduos e um medicamento $B$,
já consolidado, a outros $4$ indíviduos.
Mediu a concentração da substância no sangue
de cada um deles e observou:

```{r, echo = F, message = F, warning = F}
require(tidyverse)
```

```{r echo = F, warning = F}
x = round(rnorm(4, 3), 1)
y = round(rnorm(4, 10), 1)
data = tibble(A=x, B=y)
knitr::kable(data)
```

a. Indique as unidades amostrais, a população e
as variáveis estudadas.
        
b. Construa um boxplot para cada uma
das variáveis observadas.
Por inspeção visual, parece haver
diferença entre as variáveis?
 
c. Qual hipótese a pesquisadora
deve testar? Interprete o erro
tipo I e o erro tipo II desta hipótese.

d. Teste a hipótese acima,
interprete o resultado e
compare-o com sua resposta para o item b.

3. Ao testar a hipótese de que
uma usina nuclear é insegura,
encontrou-se um p-valor de 0.04.

a. Se o pesquisador deseja controlar 
a probabilidade de erro tipo I em 0.05, 
ele rejeitará a hipótese nula?

b. Em diversos estudos científicos,
é comum que a probabilidade de erro tipo I
seja controlada em 0.05.
Em sua opinião, neste estudo é razoável
controlá-la em 0.05? Por quê?

c. Por que em um artigo científico é
mais conveniente comunicar o p-valor do
que comunicar diretamente se
a hipótese foi rejeitada ou não?
