---
title: "Lista de revisão"
author: "Rafael Izbicki e Rafael Bassi Stern"
date: ''
bibliography: ipaee.bib
output: html_document
---

# Lista de exercícios

1. Uma pesquisadora desenvolveu um medicamento para
transtorno de déficit de atenção. Para testar este
medicamento, ela deve comparar a sua efetividade 
a um outro que já é comercializado.
Para tal, coletou uma amostra de $50$
indivíduos com déficit de atenção, sendo que
$25$ destes eram casos graves e 
$25$ eram casos leves. 
Por considerações éticas, a pesquisadora aplicou
o novo medicamento aos $25$ pacientes com caso grave e
o medicamento antigo aos $25$ pacientes com caso leve.

a. Analise o planejamento deste experimento
à luz dos conceitos de validade e eficácia.
        
b. Após realizar o experimento, a pesquisadora
observou que os pacientes tratados com
o medicamento novo em média tinham maior
dificuldade de prestar atenção do que
os pacientes tratados com o medicamento antigo.
Esta observação é evidência de que 
o medicamento antigo é mais efetivo? Por quê?

2. Uma pesquisadora desenvolveu um medicamento com
o intuito de reduzir a concentração de
uma determinada substância no sangue.
Para testar a efetividade deste medicamento,
mediu a concentração da substância no sangue
de $9$ indivíduos antes e depois de tomar o medicamento.
Observou:

```{r, echo = F, message = F, warning = F}
require(DT)
require(tidyverse)
```

```{r echo = F, warning = F}
x = round(rnorm(9, 10), 1)
y = round(x - 0.5 + rnorm(9), 1)
data = tibble(antes=x, depois=y)
DT::datatable(data,
              escape = FALSE,
              options = list(dom = 't'),
              rownames = FALSE)
```

a. Indique as unidades amostrais, a população e
as variáveis estudadas.
        
b. Calcule uma medida de centralidade e 
uma medida de dispersão para cada uma das
variáveis observadas.
 
c. Construa um boxplot para cada uma
das variáveis observadas.
Por inspeção visual, parece haver
diferença entre as variáveis?
 
d. Qual hipótese a pesquisadora
deve testar? Interprete o erro
tipo I e o erro tipo II desta hipótese.
 
e. Teste a hipótese acima,
interprete o resultado e
compare-o com sua resposta para o item c.

3. Ao testar a hipótese de que
a água de um rio é imprópria para consumo,
um pesquisador encontrou um p-valor de 0.001.

a. Qual o significado do p-valor?

b. Se o pesquisador deseja controlar 
a probabilidade de erro tipo I em 0.05, 
ele rejeitará a hipótese nula?

c. Por que em um artigo científico é
mais conveniente comunicar o p-valor do
que comunicar diretamente se
a hipótese foi rejeitada ou não?
