---
title: "(100.1115) Probabilidade 1"
subtitle: "2o semestre de 2019"
---

#Notas

- Para manter sua anonimidade,
as notas estão indexadas pelos 
4 últimos algarismos do seu número RA.

- Caso o seu número RA esteja marcado com um (*),
isto indica que existe evidência que você desrespeitou o
código de ética desta disciplina. Tome cuidado!
Caso o seu número RA esteja marcado com um (**),
está provado que você desrespeitou o 
código de ética desta disciplina e você está reprovado.

```{r echo = FALSE}
 `%>%` = magrittr::`%>%`
 `%<>%` = magrittr::`%<>%`
```

### Notas
```{r echo = FALSE}
 grade_table = "./grades.csv" %>% 
  read.csv() %>% 
  dplyr::arrange(RA) %>%
  dplyr::mutate(MT = round((T1 + T2 + T3 + T4 + T5 + T6 + T7 -
                     pmin(T1, T2, T3, T4, T5, T6, T7))/6, 2),
                P1 = 0,
                MF = round(0.65*MT + 0.3*P1 + Part, 2)
  )
  
 DT::datatable(grade_table,
               escape = FALSE,
               options = list(dom = 'ftip'),
               rownames = FALSE)
```

### Gráficos

```{r echo = FALSE}
grade_table %>% 
  dplyr::select(-Part) %>% 
  tidyr::gather(avaliacao, nota, -RA) %>%
  dplyr::filter(nota != 0) %>% 
  dplyr::group_by(avaliacao) %>% 
  dplyr::summarise(media = mean(nota), dp = sd(nota)) %>% 
  ggplot2::ggplot(ggplot2::aes(x = avaliacao, y = media)) +
  ggplot2::geom_point() +
  ggplot2::geom_errorbar(ggplot2::aes(ymin = media - dp,
                                      ymax = media + dp),
                         width = .1) +
  ggplot2::xlab("avaliação") + ggplot2::ylab("nota")
```
