---
sidemenu: "true"
subtitle: "2o semestre de 2021"
title: "Métodos computacionalmente intensivos"
---

# Contato

```{r echo = FALSE, message = FALSE}
library(magrittr)
keys = c("nome", "email", "atendimento")
values = c("Rafael Bassi Stern", "rbstern@gmail.com", "3a/6a")
values_mon = c("Rodrigo Lassance", "rflassance@gmail.com ", "A combinar")
contato = tibble::tibble(variaveis = keys,
                         Instrutor = values,
                         Monitor  = values_mon)
DT::datatable(contato,
              escape = FALSE,
              options = list(dom = 't'),
              rownames = FALSE)
```

- Aulas de atendimento: 3as às 16h e 6as às 16h.

- Instruções para o envio de e-mails: 
Por favor adicione ``[Intensivo]'' ao 
tópico de e-mails relacionados a este curso.
O envio de e-mail deve ser tratado como uma comunicação profissional.
Evite o uso de abreviações, acrônimos e gírias nos e-mails.
**Não garanto que lerei e-mails fora destas especificações!** 

# Informações do Curso

### Objetivos do curso

- Implementar principais métodos computacionais de
Inferência Bayesiana e frequentista
- Justificar matematicamente a convergência destes algoritmos
- Possibilitar a análise de bancos de dados complexos

### Pré-requisitos

- Programação intermediária,
Inferência e Inferência Bayesiana

### Material do curso

- Vídeo-aulas adicionadas ao Google Classroom e
  trechos selecionados de livros.
  
- Os seguintes livros são opcionais e 
  fornecem explicações detalhadas,
  tópicos extras, aplicações interessantes e
  exercícios adicionais:

    - Gelman, A., Carlin, J. B., Stern, H. S., & Rubin, D. B. (1995). Bayesian data analysis. Chapman and Hall/CRC.
    
    - Brooks, S., Gelman, A., Jones, G., & Meng, X. L. (Eds.). (2011). Handbook of markov chain monte carlo. CRC press.
    
    - Givens, G. H., & Hoeting, J. A. (2012). Computational statistics (Vol. 703). John Wiley & Sons.
								
# Atividades do Curso
								
Neste curso você fará
listas de exercícios, resolverá exercícios em classe e
participará das aulas.
O objetivo destas atividades é que você pratique
as idéias e técnicas abordadas em aula.
Desta forma, é essencial que você sempre indique claramente
a sua linha de raciocínio.
Utilizar o método adequado sempre será mais importante
do que chegar à resposta final correta. 
Assim, uma resposta final correta
sem a sua respectiva linha de raciocínio
**terá nota final nula**.

### Exercícios de fixação

Ao final de cada módulo,
serão apresentados exercícios de fixação.
Estes exercícios tem como objetivo
consolidar os conceitos apresentados e
indicar possíveis dúvidas.
Ao final de cada módulo, 
será disponibilizado o período de alguns dias
para realizar e entregar estes exercícios.

### Listas de exercícios

- **Frequência**: quinzenal.

- **Geral**: Os alunos são incentivados a 
discutir comigo e entre si as listas de exercícios.
As listas serão entregues pela plataforma Google Classroom,
sendo os alunos incentivados a escrevê-las em Latex.

### Participação

- Para obter maestria dos conceitos vistos em aula,
você deverá resolver exercícios.
Durante a aula, você será regularmente instruído
a resolver exercícios simples, individualmente ou em grupo.
Estes exercícios são projetados para que você possa
rapidamente identificar dúvidas sobre os conceitos aprendidos naquele dia.
Participação em classe será determinada de acordo com 
a performance nestes exercícios e
dúvidas, sugestões e comentários levantados pelo aluno. 

**Política de re-avaliação**: Você poderá requerer uma nova correção
de uma avaliação até 5 dias após a devolução desta.
Se você estiver ausente no dia de entrega da avaliação, 
o prazo não será extendido.
Para requerer avaliação informe as questões que 
você acredita que foram corrigidas erroneamente e 
a motivação para o seu raciocínio.
As questões serão corrigidas novamente, 
levando em consideração os seus comentários, 
podendo sua nota aumentar ou diminuir.

**Nota final**: Será calculada segundo os seguintes pesos:

```{r echo = FALSE, message = FALSE}
library(magrittr)
keys = c("Média de exercícios", "Média de listas", "Síntese")
values = c("0.35", "0.6", "0.05")
pesos = tibble::tibble(Avaliacao = keys, 
                       Peso = values)
DT::datatable(pesos,
              escape = FALSE,
              options = list(dom = 't'),
              rownames = FALSE)
```

# Atitude esperada

As seguintes atitudes são esperadas de todos os alunos durantes as aulas.
Falhas em seguí-las poderão acarretar perda de nota de participação.

- **Perguntas em classe**: 
Se você tiver perguntas relativas ao material atual ou pretérito,
elas serão sempre bem-vindas e encorajadas. 
Perguntas relativas ao material atual receberão prioridade.
Faça perguntas sobre material futuro ou 
tópicos adicionais após a aula ou durante o período de atendimento.

- **Integridade Acadêmica**:
Você deverá agir com ética em todas as atividades da classe.
Em particular, é **expressamente proibido** 
copiar listas de exercícios ou trapacear durante provas. 
Caso você realize estas atividades, poderá sofrer consequências severas,
como reprovação automática e encaminhamento do seu caso a uma Comissão Disciplinar.

# Calendário

```{r echo = FALSE, message = FALSE}
`%>%` = magrittr::`%>%`
calendar_table = readr::read_csv("calendar.csv") %>% 
  dplyr::rename(aula = lecture, data = date)
DT::datatable(calendar_table,
              escape = FALSE,
              options = list(dom = 't', pageLength = 50),
              rownames = FALSE)
```
