---
sidemenu: "true"
subtitle: "2o semestre de 2020"
title: "(1001.449) Probabilidade 2"
---

# Contato

```{r echo = FALSE, message = FALSE}
library(magrittr)
keys = c("nome", "email", "atendimento")
values = c("Rafael Bassi Stern", "rbstern@gmail.com", "3a às 16h")
contato = tibble::tibble(variaveis = keys,
                         Instrutor = values)
DT::datatable(contato,
              escape = FALSE,
              options = list(dom = 't'),
              rownames = FALSE)
```

- Aulas: 3as às 16h e 5as às 14h.

- Instruções para o envio de e-mails: 
Por favor adicione ``[Probabilidade 2]'' ao 
tópico de e-mails relacionados a este curso.
O envio de e-mail deve ser tratado como uma comunicação profissional.
Evite o uso de abreviações, acrônimos e gírias nos e-mails.
**Não garanto que lerei e-mails fora destas especificações!** 

# Informações do Curso

### Objetivos do curso

- Visualizar vetores de variáveis aleatórias e entender suas propriedades.
- Calcular a distribuição de transformações de variáveis aleatórias.
- Identificar e comparar os tipos de convergência de variáveis aleatórias.
- Compreender os principais resultados de convergência de variáveis aleatórias.

<br/>

### Pré-requisitos

- Cálculo e Probabilidades A e B.

### Material do curso

- As aulas serão gravadas e 
  disponibilizadas no Google Classroom.
  Este também terá notas de aula escritas.
  
- Os seguintes livros são opcionais e 
  fornecem explicações detalhadas,
  tópicos extras, aplicações interessantes e
  exercícios adicionais:

    - A First Course in Probability - Ross.

    - Introduction to Probability Models - Ross.

    - An introduction to probability theory and its applications - Feller.

    - Probabilidade: um curso em nível intermediário - James.
								
# Atividades do Curso
								
Neste curso você fará
listas de exercícios, resolverá exercícios em classe,
participará das aulas e realizará três provas.
O objetivo destas atividades é que você pratique
as idéias e técnicas abordadas em aula.
Desta forma, é essencial que você sempre indique claramente
a sua linha de raciocínio.
Utilizar o método adequado sempre será mais importante
do que chegar à resposta final correta. 
Assim, uma resposta final correta
sem a sua respectiva linha de raciocínio
**terá nota final nula**.

### Listas de exercícios

- **Frequência**: quinzenal.

- **Geral**: Os alunos são incentivados a 
discutir comigo e entre si as listas de exercícios.

### Participação

- Para obter maestria dos conceitos vistos em aula,
você deverá resolver exercícios.
Durante a aula, você será regularmente instruído
a resolver exercícios simples, individualmente ou em grupo.
Estes exercícios são projetados para que você possa
rapidamente idenficar dúvidas sobre os conceitos aprendidos naquele dia.
Participação em classe será determinada de acordo com 
a performance nestes exercícios. 

- Em particular, todo aluno apresentará
durante o semestre a solução de 
dois exercícios no quadro negro.
A performance neste exercício comporá outra
parte da nota de participação.

### Provas 

As provas serão realizadas na sala de aula.
A não ser que seja dito o contrário, 
vocês não poderão consultar qualquer material durante as provas.
Exames não poderão ser realizados em outro dia que não a data oficial.
Exceções devem ser discutidas ao menos uma semana antes comigo.

- **Prova 1**: Ocorrerá no dia 08/10. 
Incluirá todos os tópicos vistos em aula.

- **Prova 2**: Ocorrerá no dia 15/12. 
Incluirá todos os tópicos vistos em aula,
com ênfase no material após a Prova 1.

**Política de re-avaliação**: Você poderá requerer uma nova correção
de uma prova até 5 dias após a devolução desta.
Se você estiver ausente no dia de entrega da lista de exercícios, 
o prazo não será extendido.
Para requerer avaliação informe as questões que 
você acredita que foram corrigidas erroneamente e 
a motivação para o seu raciocínio.
As questões serão corrigidas novamente, 
levando em consideração os seus comentários, 
podendo sua nota aumentar ou diminuir.

**Nota final**: Será calculada segundo os seguintes pesos:

```{r echo = FALSE, message = FALSE}
library(magrittr)
keys = c("Participação (geral)", 
         "Participação (exercício)",
         "Média das listas",
         "Prova 1", "Prova 2")
values = c("0.05", "0.05", 
           "0.6", 
           "0.15", "0.15")
pesos = tibble::tibble(Avaliacao = keys, 
                       Peso = values)
DT::datatable(pesos,
              escape = FALSE,
              options = list(dom = 't'),
              rownames = FALSE)
```

# Atitude esperada

As seguintes atitudes são esperadas de todos os alunos durantes as aulas.
Falhas em seguí-las poderão acarretar perda de nota de participação.

- **Perguntas em classe**: 
Se você tiver perguntas relativas ao material atual ou pretérito,
elas serão sempre bem-vindas e encorajadas. 
Perguntas relativas ao material atual receberão prioridade.
Faça perguntas sobre material futuro ou 
tópicos adicionais após a aula ou durante o período de atendimento.

- **Integridade Acadêmica**:
Você deverá agir com ética em todas as atividades da classe.
Em particular, é **expressamente proibido** 
copiar listas de exercícios ou trapacear durante provas. 
Caso você realize estas atividades, poderá sofrer consequências severas,
como reprovação automática e encaminhamento do seu caso a uma Comissão Disciplinar.

# Calendário

```{r echo = FALSE, warning = FALSE}
`%>%` = magrittr::`%>%`
calendar_table = yaml::read_yaml("calendar.yaml") %>% 
  do.call(rbind, .) %>% 
  as.data.frame() %>% 
  tidyr::unnest(cols = c(date, lecture)) %>%
  tibble::as_tibble() %>%
  dplyr::rename(aula = lecture, data = date)
DT::datatable(calendar_table,
              escape = FALSE,
              options = list(dom = 't', pageLength = 50),
              rownames = FALSE)
```
