---
title: "(152.159) Probabilidade C"
subtitle: "1o semestre de 2018"
---

#Notas

- Para manter sua anonimidade,
as notas estão indexadas pelos 
4 últimos algarismos do seu número RA.

- Caso o seu número RA esteja marcado com um (*),
isto indica que existe evidência que você desrespeitou o
código de ética desta disciplina. Tome cuidado!
Caso o seu número RA esteja marcado com um (**),
está provado que você desrespeitou o 
código de ética desta disciplina e você está reprovado.

```{r echo = FALSE}
`%>%` = magrittr::`%>%`
`%<>%` = magrittr::`%<>%`
grade_table = yaml::read_yaml("grades.yaml") %>%
  do.call(rbind, .) %>%
  as.data.frame() %>%
  tidyr::unnest() %>%
  tibble::as.tibble() %>%
  dplyr::arrange(RA) %>%
  dplyr::group_by(RA) %>%
  dplyr::summarise(T1 = T1,
                   T2 = T2,
                   T3 = T3,
                   T4 = T4,
                   T5 = T5,
                   T6 = T6,
                   MT = (T1+T2+T3+T4+T5+T6-min(T1,T2,T3,T4,T5,T6))/5,
                   P1 = P1,
                   P2 = P2,
                   P3 = P3,
                   PA = PA)
# Ajustes para alunos com faltas justificadas
lost_T = which(grade_table$RA == "8072")
tg_ = grade_table[lost_T,]
grade_table[lost_T,]$MT = (tg_$T1 + tg_$T3 + tg_$T4  + tg_$T6)/4
lost_P = which(grade_table$RA == "7870")
tg_ = grade_table[lost_P,]
grade_table[lost_P,]$P2 = 0.4*tg_$P1 + 0.6*tg_$P3

grade_table %<>%
  dplyr::mutate(MF = 0.2*MT + 0.2*P1 + 0.2*P2 + 0.3*P3 + 10*PA)

DT::datatable(grade_table,
              escape = FALSE,
              options = list(dom = 'ftip'),
              rownames = FALSE)
```

### Gráficos

```{r echo = FALSE}
grade_table %>%
  tidyr::gather(avaliacao, nota, -RA) %>%
  ggplot2::ggplot(ggplot2::aes(x = avaliacao, y = nota)) +
  ggplot2::geom_boxplot() +
  ggplot2::xlab("avaliação")
```
