---
title: "(152.159) Probabilidade C"
subtitle: "1o semestre de 2018"
output: 
  html_document:
    includes:
       in_header: ../google_analytics.html
---

#Notas

- Para manter sua anonimidade,
as notas estão indexadas pelos 
4 últimos algarismos do seu número RA.

- Caso o seu número RA esteja marcado com um (*),
isto indica que você desrespeitou o
código de conduta desta disciplina e 
está reprovado. 
Caso o seu número RA esteja marcado com um (**),
existe evidência que você desrespeitou o
código de conduta desta disciplina. Tome cuidado!

```{r echo = FALSE}
`%>%` = magrittr::`%>%`
grade_table = yaml::read_yaml("../notas/2018_1_prob_c.yaml") %>%
  do.call(rbind, .) %>%
  as.data.frame() %>%
  tidyr::unnest() %>%
  tibble::as.tibble() %>%
  dplyr::arrange(RA)
DT::datatable(grade_table,
              escape = FALSE,
              options = list(dom = 'ftip'),
              rownames = FALSE)
```

### Gráficos

```{r echo = FALSE}
grade_table %>%
  tidyr::gather(avaliacao, nota, -RA) %>%
  ggplot2::ggplot(ggplot2::aes(x = avaliacao, y = nota)) +
  ggplot2::geom_boxplot() +
  ggplot2::xlab("avaliação")
```
